【裁判字號】    95,重上,242
【裁判日期】    970130
【裁判案由】    侵權行為損害賠償
【裁判全文】
臺灣高等法院民事判決                 95年度重上字第242號
上  訴  人  甲○○
            乙○○○
上二人共同
訴訟代理人  林明康律師
被 上 訴人  峰緯通風機械股份有限公司
法定代理人  丙○○
訴訟代理人  蘇進文律師
上列當事人間請求侵權行為損害賠償事件，上訴人對於中華民國
95年3月17日台灣板橋地方法院94年度重訴字第210號第一審判決
提起上訴，本院於97年1月16日言詞辯論終結，判決如下：
    主  文
原判決廢棄。
被上訴人在第一審之訴及假執行之聲請均駁回。
第一、二審訴訟費用由被上訴人負擔。
    事實及理由
一、被上訴人起訴主張：
  (一)上訴人甲○○為被上訴人公司之前任董事長，於民國79年
      6月21日起至91年12月31日止，主掌控管被上訴人公司大
      小營運事項，竟心存貪念，將公司盈餘供作私人金庫，一
      再藉由職務行使之便，聯合其妻即上訴人乙○○○共同挪
      搬淘空公司銀行帳戶鉅款，已查出其以被上訴人名義開立
      如附表一所示被上訴人於台北國際商業銀行中港分行甲存
      支票帳號0000000000000帳戶之支票5紙，存入上訴人乙○
      ○○之自己帳戶加以承兌提領，侵占該5張支票金額即達
      新台幣（下同）910萬元。上訴人甲○○、乙○○○既共
      同不法淘空被上訴人公司資產，侵害被上訴人公司金錢權
      益，爰依民法第184條、第185條及第179條之規定，請求
      上訴人連帶賠償被上訴人910萬元及自起訴狀繕本送達翌
      日起至清償日止之法定遲延利息。
  (二)對上訴人抗辯之陳述：
    １、系爭切結書之效力不及於被上訴人：
        切結書僅由上訴人甲○○、被上訴人公司之股東呂壽德
        、廖錦進、劉明鑫、丙○○、張台生、邱慶宗簽署，故
        同意對上訴人甲○○拋棄法律訴追者，僅為上開股東，
        不及於被上訴人，被上訴人不受上開切結書之拘束。且
        上訴人甲○○簽立系爭「切結書」返還各股東之700萬
        元款項，自始即未包含於本件被上訴人訴請其等侵權行
        為及不當得利之系爭5張支票共910萬元範圍內。
    ２、上訴人對於附表二資金運用所為之解釋委無足採：
      (1)公司乃全體股東出資所組成之共同財產，股東個人資金
        與公司應有財產本即「主體不同」而應嚴格畫分，不得
        相混。被上訴人公司歷來因營運順暢，不僅因應擴廠需
        要所購買取得之土地資產即有三處，每年賺錢且從未虧
        損，自83年以來幾每年分派盈餘、不曾中斷，職是，被
        上訴人公司於此歷來帳面存款及名下各項資產均至豐沛
        雄厚，且有被上訴人公司有自己所開設之「彰化」、「
        北商銀」及「台新」等銀行帳戶可供資金往來與支付貸
        款下，自無捨近求遠或迂迴繁瑣地先將公司資金匯入上
        訴人帳戶，嗣再從其私人帳戶提領行使，才得調度資金
        或對廠商支付貸款之理。
      (2)上訴人對於附表二之資金運用所為拼湊說明，其時間、
        金額及筆數，無一相符，且所支項目為其臨訟編杜，毫
        無其實，所述內容核與卷內事證、法令、常情、經驗定
        則及論理法則，不相符合或歧異相悖而委無足採。
    ３、被上訴人於92年2月12日尚不知上訴人甲○○有侵占系
        爭款項之行為，其係於93年11月間向銀行調取資料，始
        知除上開700萬元外，上訴人甲○○尚有侵占其他款項
        ，故本件侵權行為損害賠償請求權並未罹於時效。
    （原審判決為上訴人敗訴之判決，經上訴人提起上訴。）
    並於本院聲明：駁回上訴。
二、上訴人則抗辯如下：
  (一)被上訴人之本件請求權已因和解而拋棄：
    １、92年2月間，被上訴人公司負責人變更為呂壽德時，由
        上訴人甲○○主動提出報告解釋，並將公司帳目盈餘、
        資金流向及週轉金運用情形詳加說明後，並辦理移交，
        但仍有股東有疑慮且對於公司未來投資發展不甚積極，
        致甲○○萌生退休念頭，嗣在股東邱慶宗協調下，於92
        年2月12日召開股東會，被上訴人與甲○○並於會後簽
        立切結書，由甲○○回補700萬元，被上訴人則同意不
        再追究上訴人甲○○之法律責任，已就系爭侵占行為達
        成和解。
    ２、被上訴人公司同意不再追究上訴人法律責任之切結書，
        所參與者為即被上訴人公司之全體股東並經全體股東決
        議確認，被上訴人自始至終亦係以被上訴人公司之地位
        為意思表思或受意思表示而解釋系爭切結書之真意。上
        訴人甲○○與其它6位全體股東包括呂壽德、張台生、
        康錦進、丙○○、邱慶宗、劉明鑫均參加股東會之討論
        ，切結書內容也是其中股東邱慶宗所擬，並於當日開股
        東會在全體股東同意下所簽訂，且依各股東持股比例由
        上訴人乙○○○開立6張支票交由其他6位股東領取而達
        成和解。該和解之效力自及於被上訴人公司，是被上訴
        人之本件請求權已因和解而拋棄。
  (二)上訴人並無侵占款項之行為：
    １、被上訴人公司在79年間草創之初，大部分資金由上訴人
        甲○○籌集，部份始從股東處臨時調集。79年底，被上
        訴人公司為了購買土地建設廠房，股東看法不一，公司
        資金更顯不足，上訴人甲○○為克服困難，先從部分股
        東處調集資金，再以借用上訴人甲○○個人名義的方式
        購入公司所需土地。而上訴人甲○○出資部份，即由甲
        ○○指示配偶乙○○○從台北國際商業銀行中港分行帳
        號0000000000000（乙○○○名義開立）、彰化銀行土
        城分行（甲○○名義開立）帳號00000000000000、彰化
        銀行土城分行（登嵩工程股份有限公司名義開立）帳號
        00000000000000之帳戶提領支付。上訴人甲○○經營被
        上訴人公司時，被上訴人公司帳戶之大、小章分別由甲
        ○○及廠長保管，而甲○○執行公司業務時，於徵得廠
        長同意後，先將公司部份資金轉入上開帳戶，乙○○○
        再依甲○○指示提領款項支援公司各項資金運用及調度
        。
    ２、上開3個帳戶自79年間即借由被上訴人公司混合使用，
        用於支付上訴人甲○○個人之超勤薪貼及加班費及股利
        、業務獎金、甲○○出售個人持有股份所得，及用於系
        爭公司交際費、佣金、出差旅費，投資動產，不動產現
        金支出，交通工具，股東股利代付款，及協力廠商，客
        戶資金支援等等。因此，系爭支票5紙固存入以上訴人
        乙○○○名義上開帳戶，然此為上訴人甲○○支配調度
        公司資金利用方便所用，上開款項係用以支付如附表二
        所示被上訴人公司之往來廠商融資、上訴人甲○○之超
        勤津貼及加班費、佣金、交際費、零用金、股東紅利、
        業務獎金、購車款及股東個人借貸之款項，並無將之據
        為己有之侵占情事。
  (三)被上訴人之侵權行為損害賠償請求權已罹於時效而消滅：
      本件被上訴人於查帳後，於92年2月12日召開股東會並經
      全體股東簽具切結書，同意不再追究上訴人甲○○之法律
      責任時，被上訴人顯已完全知悉上訴人侵權行為之事實，
      而其於知悉上訴人侵權行為之事實已逾2年後之94年6月間
      ，始提起本件訴訟，其侵權行為損害賠償請求權應已罹於
      時效而消滅。
    並於本院聲明：
    (一)原判決廢棄。
    (二)駁回被上訴人在第一審之訴及假執行之聲請。
三、兩造不爭執之事實：
  (一)台北國際商業銀行中港分行帳號0000000000000帳戶係上
      訴人乙○○○所有；彰化銀行土城分行帳號000000000000
      00帳戶係上訴人甲○○所有；彰化銀行土城分行帳號0000
      0000000000帳戶係訴外人登嵩工程股份有限公司所有。
  (二)上訴人甲○○簽發被上訴人於台北國際商業銀行中港分行
      之甲存帳號0000000000000帳戶如附表一所示5紙支票（下
      稱系爭支票），指示上訴人乙○○○存入其在該分行帳號
      0000000000000之帳戶兌領910萬元（下稱系爭款項）。
  (三)被上訴人於台北國際商業銀行中港分行之2張定期存單：
      存單號碼EZ249274，期間自90年4月18日至91年4月18日，
      金額400萬元；存單號碼EZ249275、期間同上、金額450萬
      元，遭上訴人甲○○提前解約轉入其在該分行之00000000
      000000帳戶，並於91年4月將該筆款項再轉入其於台新銀
      行新莊分行帳號000000000000000帳戶內。
  (四)上訴人甲○○於92年2月12日簽立切結書（下稱系爭切結
      書），內容記載：「本人甲○○現為峰緯通風機（股）公
      司董事長，因一時失察發現相關資金帳目流向及營業累積
      盈餘與實際有所出入，經與各股東協議並取得各股東諒解
      ，本人同意即日回補新台幣柒佰萬元正，以減少各股東權
      益損失，並保證日後不再有類似問題發生，於此同時將公
      司一切帳務及公司相關資料移交下任董事長，各股東並同
      意日後不再追究有關本人董事長任內相關財務資金問題。
      包括相關法律追訴（民事、刑事）。」等語，並經被上訴
      人公司股東呂壽德、康錦進、劉明鑫、丙○○、張台生、
      邱慶宗於「同意人」下簽名。
四、兩造之爭點及論斷：
    被上訴人主張上訴人甲○○擅將系爭支票5紙存入上訴人乙
    ○○○之自己帳戶加以承兌提領，共同侵占系爭票款910萬
    元，應依侵權行為或不當得利之法律關係，連帶賠償被上訴
    人910萬元等語。為上訴人所否認，並以前揭情詞置辯。是
    本件兩造爭點為：(一)被上訴人是否已拋棄本件損害賠償請
    求權？系爭切結書效力是否及於被上訴人？(二)上訴人有無
    共同侵占系爭款項910萬元？(三)被上訴人本件侵權行為損
    害賠償請求權是否罹於時效而消滅？茲論述如下：
  (一)關於被上訴人是否已拋棄本件損害賠償請求權之爭點：
    １、按股份有限公司之股東會，為公司意思決定之最高機關
        ，其所為有關公司或股東權利義務之決議，除違反法令
        或章程者，依公司法第191條應屬無效外，要無不能拘
        束公司及各股東之理。本件被上訴人峰緯通風機械股份
        有限公司92年度之股東共7人，包括上訴人甲○○、呂
        壽德、康錦進、劉明鑫、丙○○、張台生、邱慶宗，此
        有92年2月11日之股東名簿附卷可憑（見本院卷(一)頁14
        ）。而呂壽德於92年初接任董事長，因覺得公司營業額
        與盈餘不成比例且帳目有問題，故進行查帳，嗣被上訴
        人公司於92年2月12日召開股東會（下稱系爭股東會）
        ，由全體股東7人參加，討論「有關公司財務狀況出入
        金額及其他營業累積短少問題」，上訴人甲○○表示願
        提出700萬元回補各股東權益損失並比例分配予各股東
        ，經全體股東同意後，甲○○即簽立系爭切結書，並經
        股東呂壽德、康錦進、劉明鑫、丙○○、張台生、邱慶
        宗於「同意人」下簽名，此有兩造不爭執真正之股東會
        議記錄、切結書在卷可稽（見本院卷(一)頁39、41、154
        ），並經證人呂壽德證述屬實（見原審卷頁268、270）
        ，自堪信為真實。由此可知，系爭股東會業經被上訴人
        公司全體股東參加討論，所為之決議核屬公司之意思決
        定，而系爭切結書係本於系爭股東會決議而為簽立，並
        經被上訴人公司全部股東簽署同意，依上開說明，要無
        不能拘束被上訴人公司及各股東之理。被上訴人以切結
        書僅由被上訴人公司各股東簽署為由，主張被上訴人公
        司不受系爭切結書之拘束云云，尚嫌速斷。
    ２、況系爭股東會係針對甲○○有無侵占「公司」盈餘及財
        產等問題予以討論而作成決議，既非直接涉及股東個人
        財產被侵占受損之問題，衡情各股東並無以個人身分與
        甲○○簽訂切結書而成立和解之法律上地位及必要性。
        參以上訴人甲○○依系爭股東會決議及系爭切結書所提
        出之700萬元，嗣經列入被上訴人公司盈餘，並依股東
        持股比例予以分配，各股東因而分配所得金額為：呂壽
        德1,211,990元、康錦進876,259元、劉明鑫1,025,659
        元、丙○○1,200,240元、張台生1,393, 285元、邱慶
        宗1,292,566（扣除其投資股金20萬元，實得1,092,566
        元），此有持股比例分配表、經各股東簽收之支票影本
        附卷可稽（見本院卷(一)頁42-48）。由系爭股東會決議
        及切結書內容，均係針對被上訴人公司盈餘及財產短少
        問題予以解決處理，且被上訴人公司亦受領該700萬元
        並列為公司盈餘等情以觀，益徵被上訴人公司全體股東
        係為形成公司之意思決定，而為系爭股東會決議並簽署
        同意系爭切結書，應認系爭切結書之效力及於被上訴人
        公司。被上訴人僅以切結書形式上未具「被上訴人公司
        」之簽名及載有「各股東並同意日後不再追究：：」之
        用語，據而推認不發生拘束被上訴人之效力，尚不足採
        。
    ３、系爭切結書記載：「本人甲○○現為峰緯通風機（股）
        公司董事長，因一時失察發現相關資金帳目流向及營業
        累積盈餘與實際有所出入，經與各股東協議並取得各股
        東諒解，本人同意即日回補新台幣柒佰萬元正，以減少
        各股東權益損失，並保證日後不再有類似問題發生，於
        此同時將公司一切帳務及公司相關資料移交下任董事長
        ，各股東並同意日後不再追究有關本人董事長任內相關
        財務資金問題。包括相關法律追訴（民事、刑事）。」
        等語，為兩造不爭執，已如上述，由其內容以觀，堪認
        係雙方約定互相讓步以終止爭執之和解契約性質。而
        證人呂壽德雖證稱：「切結書上記載股東同意不再追究
        就上訴人甲○○任內相關財務資金問題指的就是700萬
        元的事情」等語（見原審卷頁268）；惟系爭切結書其
        中文義既已明確表示「各股東並同意日後不再追究有關
        本人『董事長任內相關財務資金』問題。包括相關法律
        追訴（民事、刑事）。」等語，解釋上應認拋棄法律訴
        追之範圍不限於700萬元之數額，而係包括甲○○於其
        董事長任內所涉之全部財務資金不符問題之訴追，證人
        上開證言核與約定明確之文義顯有未符，難以採信。至
        證人呂壽德另證述：「徐先生說他的確有拿700萬元，
        股東就問他還有沒有拿別的款項，他就說沒有，所以就
        寫了這張聲明書，內容是他承諾有拿700萬元這筆款項
        也同意回補給股東，並且保證以後不會再有這樣的事情
        。：：原本公司以為只有700萬元，是後來上訴人夫妻
        到公司來鬧股東不堪其擾再另外查帳，才發現原來不只
        700萬元」等語（見原審卷頁267-268），亦僅涉及上訴
        人是否得依民法第738條規定撤銷和解契約之問題，尚
        不足據以認定乃雙方依系爭切結書之和解範圍僅限於該
        700萬元。
    ４、依上所述，系爭切結書乃和解契約之性質，其和解讓步
        而拋棄法律訴追之範圍包括甲○○於其董事長任內所涉
        之全部財務資金不符問題之訴追，且系爭切結書之效力
        及於被上訴人公司。準此，被上訴人就甲○○於其董事
        長任內所涉侵占公司財產之爭議，依系爭切結書之約定
        ，不得再以民事訴訟之方式予以請求，否則即屬欠缺訴
        之利益。而本件被上訴人所指上訴人甲○○簽發系爭支
        票指示上訴人乙○○○存入其帳戶兌領910萬元之時間
        ，為88年至89年間，此觀之附表一所示之票載發票日自
        明，核屬系爭切結書簽立前之甲○○董事長任內所發生
        之爭議，縱有故意侵占之不法情事，亦因被上訴人放棄
        民事追訴權而不得以起訴方式請求賠償。是被上訴人針
        對系爭款項910萬元之侵占爭議，提起本件訴訟請求損
        害賠償，即屬欠缺權利保護之必要，其起訴為無理由，
        不應准許。
   (二)被上訴人本件起訴，既屬欠缺權利保護之要件，則本件
       其餘有關「上訴人有無共同侵占系爭款項？」、「被上
       訴人本件侵權行為損害賠償請求權是否罹於時效而消滅
       ？」等涉及實體訴訟標的法律關係之爭點，本院即無從
       再予審究，附此敘明。
五、綜上所述，被上訴人依侵權行為及不當得利之法律關係，請
    求上訴人連帶給付910萬元及自起訴狀繕本送達翌日起至清
    償日止之法定遲延利息，為無理由，不應准許。其假執行之
    聲請亦因此失所依附，應併予駁回。原審判命上訴人連帶給
    付，並為假執行之宣告，尚有未洽。上訴意旨指摘原判決不
    當，求予廢棄改判，為有理由。爰由本院予以廢棄改判，如
    主文第二項所示。
六、本件事證已臻明確，兩造其餘主張陳述及所提之證據，核與
    本件判決結果不生影響，爰不再一一論駁，附此敘明。
七、據上論結，本件上訴為有理由，依民事訴訟法第450條、第
    78條，判決如主文。
中    華    民    國    97    年    1     月    30    日
                    民事第十四庭
                        審判長法  官 張  蘭
                              法  官 袁靜文
                              法  官 鄭純惠
正本係照原本作成。
如不服本判決，應於收受送達後20日內向本院提出上訴書狀，其
未表明上訴理由者，應於提出上訴後20日內向本院補提理由書狀
（均須按他造當事人之人數附繕本）上訴時應提出委任律師或具
有律師資格之人之委任狀；委任有律師資格者，另應附具律師資
格證書及釋明委任人與受任人有民事訴訟法第466條之1第1項但
書或第2項（詳附註）所定關係之釋明文書影本。
中    華    民    國    97    年    1     月    31    日
                              書記官 劉麗芬
附註：
民事訴訟法第466條之1（第1項、第2項）：
對於第二審判決上訴，上訴人應委任律師為訴訟代理人。但上訴
人或其他法定代理人具有律師資格者，不在此限。
上訴人之配偶、三親等內之血親、二親等內之姻親，或上訴人為
法人、中央或地方機關時，其所屬專任人員具有律師資格並經法
院認為適當者，亦得為第三審訴訟代理人。
┌─────────────────────────────────────┐
│附表一：                                          95年度重上字第242號     │
├───┬─────┬─────┬──────┬─────┬─────┬──┤
│編  號│發  票  人│付 款 人  │發   票   日│ 票面金額 │ 支票號碼 │備考│
│      │          │          │            │（新台幣）│          │    │
├───┼─────┼─────┼──────┼─────┼─────┼──┤
│001   │峰緯通風機│台北國際商│88年11月24日│1,600,000 │QC0000000 │    │
│      │械股份有限│業銀行中港│            │元        │          │    │
│      │公司      │分行      │            │          │          │    │
├───┼─────┼─────┼──────┼─────┼─────┼──┤
│002   │峰緯通風機│台北國際商│89年4月30日 │1,000,000 │QC0000000 │    │
│      │械股份有限│業銀行中港│            │元        │          │    │
│      │公司      │分行      │            │          │          │    │
├───┼─────┼─────┼──────┼─────┼─────┼──┤
│003   │峰緯通風機│台北國際商│89年6月1日  │4,000,000 │QF0000000 │    │
│      │械股份有限│業銀行中港│            │元        │          │    │
│      │公司      │分行      │            │          │          │    │
├───┼─────┼─────┼──────┼─────┼─────┼──┤
│004   │峰緯通風機│台北國際商│89年8月2日  │1,000,000 │QF0000000 │    │
│      │械股份有限│業銀行中港│            │元        │          │    │
│      │公司      │分行      │            │          │          │    │
├───┼─────┼─────┼──────┼─────┼─────┼──┤
│005   │峰緯通風機│台北國際商│89年11月3日 │1,500,000 │QF0000000 │    │
│      │械股份有限│業銀行中港│            │元        │          │    │
│      │公司      │分行      │            │          │          │    │
└───┴─────┴─────┴──────┴─────┴─────┴──┘


司法院資訊處製作；財團法人民間司法改革基金會備份。
